臺灣高等法院臺中分院民事判決　九十三年度上易字第二五一號
　　　上　訴　人　丙○○
　　　訴訟代理人　丁○○
　　　被上訴人　　乙○○
　　　訴訟代理人　甲○○
右當事人間請求所有權移轉登記事件，上訴人對於民國九十三年五月二十六日臺灣臺
中地方法院九十二年度訴字第三九號第一審判決提起上訴，本院於九十三年七月二十
七日言詞辯論終結，判決如左：
    主    文
上訴駁回。
第二審訴訟費用由上訴人負擔。
    事實及理由
一、上訴人主張：伊於民國（下同）九十一年八月二十日向被上訴人購買所有坐落台
    中縣太平市○○段八九○地號，面積一○○平方公尺，權利範圍全部及同段八九
    一地號，面積一五六平方公尺，權利範圍全部暨其上房屋建號一六九，即門牌號
    碼台中縣太平市○○○街四一號，權利範圍全部，及其相鄰加蓋未保存登記之建
    物，面積為一○○．六七平方公尺部分房地所有權（以下簡稱系爭房地），價金
    新台幣（下同）一百五十萬元，上訴人依約繳付訂金十萬元，並約定於九十一年
    八月三十日到所指定之代書辦理有關所有權之移轉登記事項，豈料上訴人向被上
    訴人提及，欲以被上訴人前所積欠之舊債二百四十萬元抵銷部份應繳價金，卻為
    被上訴人所拒絕，並以上訴人違背契約之約定為由，解除契約，並沒入訂金，悍
    然不履行契約，上訴人為此依買賣契約請求判命被上訴人應將系爭房地移轉登記
    予伊之判決。被上訴人則以：兩造於訂立系爭契約時並未言明准以舊債抵銷，依
    約自不得為抵銷，又票據債務與房屋銷售之債務，顯為不同之債務，兩不相屬，
    除非被上訴人願以代物清償，當不發生准予抵銷之問題，再者，抵銷抗辯在自動
    債權，如附有同時履行抗辯權，而受動債權無此抗辯，如准其抵銷則與無故被剝
    奪抵銷人之抗辯無異，故性質上應認為不許抵銷，上訴人所為抵銷顯與法律之抵
    銷要件不合，據此，上訴人未能依約履行義務，被上訴人自得解除契約，沒入定
    金等語，資為抗辯。（原審為上訴人敗訴之判決，上訴人聲明不服，求為判決：
    (一)原判決廢棄。(二)被上訴人應將其所有坐落台中縣太平市○○段八九○地號，面
    積一○○平方公尺，權利範圍全部及同段八九一地號，面積一五六平方公尺，權
    利範圍全部暨其上房屋建號一六九，即門牌號碼台中縣太平市○○○街四一號，
    權利範圍全部，及如附圖所示位置及面積為一○○．六七平方公尺部分，移轉登
    記予上訴人。被上訴人則求為判決駁回上訴）
二、查上訴人主張伊於九十一年八月二十日向被上訴人購買所有系爭房地，價金一百
    五十萬元，上訴人依約繳付訂金十萬元，並約定於九十一年八月三十日到所指定
    之代書辦理有關所有權之移轉登記事項，豈料上訴人向被上訴人提及，欲以被上
    訴人前所積欠之舊債二百四十萬元抵銷部份應繳價金一百四十萬元，卻為被上訴
    人所拒，並以上訴人違背契約為由解除契約，並沒入訂金等事實，已據其提出不
    動產買賣契約書影本一份、被上訴人前所開立之本票債務憑證影本一份為證，復
    為被上訴人所不爭，自堪信為真實。
三、茲本件所應審究者，即上訴人以被上訴人前所積欠之舊債二百四十萬元為主動債
    權，主張與被上訴人之價金債權一百四十萬元抵銷，是否適法？經查，按二人互
    負債務而其給付之種類相同，並已屆期清償期者，各得以其債務，與他方之債務
    ，互為抵銷。但依債之性質不能抵銷或依當事人之特約不得抵銷者，不在此限。
    民法第三百三十四條第一項定有明文。查上訴人以被上訴人前所積欠之舊債二百
    四十萬元為主動債權，主張與被上訴人之價金債權一百四十萬元為抵銷，二者均
    為金錢債權，即給付之種類相同；又上訴人之前開價金債務給付義務，於契約中
    明定第一期款訂金十萬元（已付），第二期款於用印附賣方即被上訴人交付權狀
    正本及印鑑證明時，上訴人即應付款五十萬元，第三期款於稅單核下之時，買賣
    雙方各自繳納稅款，上訴人即付款五十萬元，第四期款於權狀辦理完成並點交，
    上訴人應付款四十萬元等情，上訴人於第二期付款時即主張抵銷，雖第三、四期
    尚未屆清償期，惟上訴人得拋棄期限利益，於期前為清償（民法第三百十六條後
    段參看），故上訴人以被上訴人前所積欠之舊債二百四十萬元為主動債權，主張
    與被上訴人之價金債權一百四十萬元為抵銷，自無不可；又依被上訴人所辯：兩
    造於訂立系爭契約時並未言明准以舊債為抵銷等語，可見兩造並無不得抵銷之特
    約；又附有同時履行抗辯權之債權，如以主動債權而為抵銷時，無異剝奪他方行
    使抗辯權之機會，自不許為抵銷，然本件上訴人以為抵銷之主動債權者係被上訴
    人所欠上訴人債務二百四十萬元，該主動債權並未附有同時履行抗辯權，自無上
    開抵銷限制之適用，上訴人主張抵銷，於法並無不合，是被上訴人抗辯本件上訴
    人不得主張抵銷，應無足採。
四、上訴人主張揭抵銷，於法有據，已見前述，上訴人並無不給付價金之情事，即無
    違約，則被上訴人抗辯上訴人未能依約履行給付價金義務，被上訴人自得解除契
    約，沒入定金云云，於法無據。系爭契約仍屬存在，被上訴人依約自負有移轉系
    爭房地予上訴人之義務。惟查系爭房地業經訴外人張金海聲請原法院以九十二年
    度執字第七五七六號清償債務強制執行事件查封在案，業據原審調取該執行事件
    案卷查閱無誤，並有上訴人提出之系爭土地及建物登記謄本各一份為證，復為兩
    造所不爭，按實施查封後，債務人就查封物所為之移轉，設定負擔或其他有礙執
    行效果之行為，對於債權人不生效力，強制執行法第五十一條第二項定有明文，
    即法院之查封或假扣押，有禁止債務人處分查封物之效力，債務人在查封未撤銷
    前，就查封物所為之處分，對於債權人為無效（參見最高法院二十一年上字第三
    ０七八號判例），執行處通知地政機關將查封（包括扣押）事由登記，目的即在
    貫徹查封之效力，地政機關在查封未撤銷前，不受理其他債權人與債務人共同申
    請登記，或其他債權人單獨申請登記，以在債務人之處分查封物，實為國家法則
    所要求（最高法院五十八年台抗字第一四七號裁判意旨參照），準此，被上訴人
    所有系爭房地既已遭到其他債權人聲請法院查封拍賣，被上訴人就系爭房地已無
    處分權能，即屬給付不能，則上訴人訴請被上訴人移轉系爭房地之所有權，於法
    不合。上訴人以依民事訴訟法第二百五十四條第一項前段規定：「訴訟繫屬中，
    訴訟標的之法律關係雖移轉於第三人，於訴訟無影響」及依同條第五項規定：「
    第一項為訴訟標的之權利，其取得、設定、喪失或變更，依法應登記者，於起訴
    後，受訴法院得依當事人之聲請發給已起訴之證明，由當事人持向該管登記機關
    請求將訴訟繫屬之事實，予以登記。訴訟終結後，當事人或利害關係人得聲請法
    院發給證明，持向該管機關請求塗銷該項註記」，乃訴訟當事人恆定原則，且其
    目的是使欲受讓該權利之第三人，有知悉該訴訟繫屬之機會，用以因應，並斟酌
    加以決定，以避免其遭受不利益之情事，本件訴訟繫屬之事實，發生於系爭標的
    受執行之前，且早經註記完成，當事人並非以假處分之保全處分為手段，無所謂
    判決不能，無權利保護之必要云云。惟查，上訴人所舉上開法條，乃當事人恆定
    原則之規定，於訴訟繫屬中，訴訟標的之法律關係雖移轉於第三人，並不影響當
    事人之地位，可以繼續進行訴訟程序，或依民事訴訟法第二百五十四條第一項但
    書規定，由第三人經兩造當事人同意，聲請代當事人承當訴訟，與訴訟實體上是
    否給付不能無關，上訴人所辯，並無足取。
五、綜前所述，上訴人主張抵銷，雖於法有據，系爭契約仍屬有效存在，然被上訴人
    所有系爭房地既已遭到其他債權人聲請法院查封拍賣，被上訴人就系爭房地已無
    處分權能，即屬給付不能，則上訴人訴請被上訴人移轉系爭房地之所有權，於法
    不合，不應准許。原審為上訴人敗訴之判決，並無不合，上訴意旨指摘原判決不
    當，求予廢棄改判，沒有理由，應予駁回。
六、本件事證已明，兩造其餘主張、陳述或舉證，核與本件判決結果不生影響，爰不
    一一贅述，附此說明。
七、據上論結，本件上訴為無理由，依民事訴訟法第四百四十九條第一項、第七十八
    條，判決如主文。
中　　　華　　　民　　　國　　九十三　　年　　　八　　　月　　　十　　　日
~B1民事第三庭審判長法　官　陳照德
~B2　　　　　　　　法　官　蔡王金全
~B3　　　　　　　　法　官　曾謀貴
右為正本係照原本作成。
不得上訴。
~B 　 　　　　　　書記官　王瑩澤
中　　　華　　　民　　　國　　九十三　　年　　　八　　　月　　　十　　　日
　　　　　　　　　　　　　　　　　　　　　　　　　　　　　　　　　　　　Ｙ
